ACORDAO-COMPLETO-2299764

ACÓRDÃO 298/2019 ATA 1/2019 - SEGUNDA CÂMARA

VISTOS, relatados e discutidos estes autos de Recurso de Reconsideração interposto por Rolph Eber Casale, ex-prefeito municipal de Belém de Maria/PE (gestão 2001-2004) , contra o Acórdão 1626/2017-TCU-Segunda Câmara que, em sede de Tomada de Contas Especial, julgou irregulares suas contas imputando-lhe o débito apurado nos autos em razão de irregularidades na aplicação dos recursos oriundos do Convênio 184/2003, celebrado com o Ministério do Esporte para a implantação de dois núcleos do projeto "Esporte e Lazer da Cidade";
ACORDAM os Ministros do Tribunal de Contas da União, reunidos em sessão de 2ª Câmara, diante das razões expostas pelo relator, com fundamento nos arts. 32 e 33 da Lei 8.443/1992, em:
9.1. conhecer do Recurso de Reconsideração interposto pelo Sr. Rolph Eber Casale para, no mérito, negar-lhe provimento;
9.2. dar ciência desta decisão ao recorrente;
9.3. arquivar o presente processo.

Recurso de Reconsideração interposto por Rolph Eber Casale, ex-prefeito municipal de Belém de Maria/PE (gestão 2001-2004), contra o Acórdão 1.626/2017-TCU-2ª Câmara que, em sede de Tomada de Contas Especial, julgou irregulares suas contas imputando-lhe o débito apurado nos autos em razão de irregularidades na aplicação dos recursos oriundos do Convênio 184/2003, celebrado com o Ministério do Esporte para a implantação de dois núcleos do projeto Esporte e Lazer da Cidade.

Segunda Câmara

Município de Belém de Maria - PE.

3. Interessados/Responsáveis/Recorrentes:
3.1. Interessado: Ministério do Esporte (vinculador) (02.961.362/0001-74).
3.2. Responsáveis: Prefeitura Municipal de Belém de Maria - PE (10.184.703/0001-70); Rolph Eber Casale (XXX.751.992-XX)
3.3. Recorrente: Rolph Eber Casale (XXX.751.992-XX).

Ana Arraes (Presidente).

13.1. Ministros presentes: Ana Arraes (Presidente), Augusto Nardes, Aroldo Cedraz (Relator) e Raimundo Carreiro.
13.2. Ministra que alegou impedimento na Sessão: Ana Arraes (Presidente).
13.3. Ministro-Substituto presente: André Luís de Carvalho.

ACORDAO-COMPLETO-2421987

Acórdão 2129/2020 - Plenário

ACORDAO-COMPLETO-2405110

Acórdão 886/2020 - Plenário

ACORDAO-COMPLETO-2397528

Acórdão 550/2020 - Plenário

ACORDAO-COMPLETO-2373897

Acórdão 2463/2019 - Plenário

ACORDAO-COMPLETO-2366043

Acórdão de Relação 1880/2019 - Plenário

Acórdão de Relação

Rolph Eber Casale

AROLDO CEDRAZ

Ministro-Substituto André Luís de Carvalho.

O presente Recurso de Reconsideração foi interposto por Rolph Eber Casale, ex-prefeito municipal de Belém de Maria/PE (gestão 2001-2004) , contra o Acórdão 1626/2017-TCU-Segunda Câmara que, em sede de Tomada de Contas Especial, julgou irregulares suas contas imputando-lhe o débito apurado nos autos em razão de irregularidades na aplicação dos recursos oriundos do Convênio 184/2003, celebrado com o Ministério do Esporte (vigência de 23/12/2003 a 30/6/2004) para a implantação de dois núcleos do projeto "Esporte e Lazer da Cidade", que contou com aporte de R$ 78.887,00, sendo R$ 62.087,00 à conta do concedente e R$ 16.800,00 a título de contrapartida municipal.
2.	A Serur, em pareceres uniformes (peças 44-46) , apresentou a seguinte instrução:
"INTRODUÇÃO
1.1.	Cuida-se de recurso de reconsideração (peça 24) interposto por Rolph Eber Casale, ex-prefeito municipal de Belém de Maria/PE, contra o Acórdão 1626/2017-TCU-Segunda Câmara (Peça 14) , relator o Exmo. Ministro-Substituto André Luís de Carvalho (Peça 14) . 
1.2.	A deliberação recorrida apresenta o seguinte teor: 
ACORDAM os Ministros do Tribunal de Contas da União, reunidos em Sessão da Segunda Câmara, ante as razões expostas pelo Relator, em: 
9.1. julgar irregulares as contas do Sr. Rolph Eber Casale, com fundamento nos artigos 1º, inciso I, 16, inciso III, alínea "c", 19, caput, e 23, inciso III, da Lei 8.443, de 1992, para condená-lo ao pagamento da importância a seguir discriminada, atualizada monetariamente e acrescida dos juros de mora, calculados a partir de 5/1/2004 até a data do efetivo recolhimento, com a fixação do prazo de quinze dias, a contar da notificação, para que comprove, perante o Tribunal (artigo 214, inciso III, alínea "a", do RITCU) , o recolhimento da dívida aos cofres do Tesouro Nacional, na forma da legislação em vigor; 
	VALOR DO DÉBITO
	DATA DA OCORRÊNCIA

	R$ 62.087,00
	5/1/2004

9.2. autorizar, desde logo, a cobrança judicial da dívida constante deste Acórdão, com base no artigo 28, inciso II, da Lei 8.443/1992, caso não atendida a notificação;  
9.3. autorizar, caso requerido, nos termos do art. 26 da Lei nº 8.443, de 1992, o parcelamento da dívida constante deste Acórdão em até 36 (trinta e seis) parcelas mensais e sucessivas, sobre as quais incidirão a atualização monetária e os correspondentes acréscimos legais, esclarecendo aos responsáveis que a falta de pagamento de qualquer parcela importará no vencimento antecipado do saldo devedor (art. 217, § 2º, do RITCU) , sem prejuízo das demais medidas legais; e 
9.4. encaminhar cópia deste Acórdão, bem como do Relatório e do Voto que o fundamenta, à Procuradoria da República no Estado de Pernambuco, nos termos do art. 16, § 3º, da Lei 8.443, de 1992, para o ajuizamento das ações civis e penais cabíveis. 
HISTÓRICO
1.3.	Em exame, tomada de contas especial instaurada pelo Ministério do Esporte contra o Sr. Rolph Eber Casale, ex-prefeito do município de Belém de Maria/PE (gestão 2001-2004) , em razão de irregularidades na aplicação dos recursos oriundos do Convênio 184/2003, Siafi 490.861, celebrado com aquele Ministério para a implantação de dois núcleos do projeto "Esporte e Lazer da Cidade" (Peça. 1, p. 360) .
1.4.	O convênio teve vigência no período de 23/12/2003 a 30/6/2004, com a previsão do aporte de R$ 78.887,00, tendo sido transferidos R$ 62.087,00 à conta do Ministério repassador, além de R$ 16.800,00 que ficariam cargo da correspondente contrapartida (Peça 1, p. 160) . 
1.5.	Da análise da documentação enviada pelo responsável, ficou evidenciada a aquisição de materiais e o pagamento de coordenador, professores e monitores (peça 1, p. 188-222) , além de alimentos e equipamentos para o desenvolvimento do referido projeto. Entretanto, não foi evidenciado o nexo causal entre essas despesas e os recursos federais repassados, vez que foram identificados débitos na conta corrente do convênio, em 9/1/2004, sem identificação dos destinatários, com as despesas ocorrendo após o término da vigência do ajuste, contrariando cláusulas do convênio. 
1.6.	No âmbito do TCU, o responsável alegou a prescrição da pretensão punitiva e o prejuízo à ampla defesa e ao contraditório, tese essa com a qual concordou a unidade técnica, tendo em vista que, entre o final da vigência do convênio (jun/2004) e a primeira notificação válida do ex-prefeito, decorreram mais de dez anos (dez/2014) . 
1.7.	O Ministério Público junto ao TCU (MPTCU) dissentiu da proposta alvitrada pela Secex/PB, considerando que não teria havido efetivo prejuízo ao contraditório e à ampla defesa, vez que o responsável, em suas alegações, logrou se manifestar quanto ao mérito, tanto em relação à não comprovação da execução física do objeto quanto sobre a movimentação irregular na conta específica do convênio. Foi ainda reconhecida a prescrição da pretensão punitiva da Corte de Contas em relação à penalidade de multa. 
1.8.	Diante disso, foi prolatado o Acórdão 1626/2017-TCU-Segunda Câmara (Peça 14) , contra o qual se insurge o Sr. Rolph Eber Casale.
EXAME DE ADMISSIBILIDADE	
1.9.	O Exmo. Relator, Ministro Aroldo Cedraz, em Despacho à peça 36, conheceu do recurso de reconsideração, consoante exame de admissibilidade proferido pela Serur (peças 28-29) , suspendidos os efeitos dos itens 9.1 e 9.2 do Acórdão 1626/2017-TCU-Segunda Câmara. 
1.10.	Foram expedidos ofícios à Procuradoria da República na Bahia, ao FNDE e ao recorrente, cientificando-os do efeito suspensivo em relação ao Acórdão recorrido, conforme peças 48-54.
EXAME DE MÉRITO
2.	Delimitação
2.1.	Constitui objeto do presente recurso definir se:
a) houve a incidência de decadência para instauração da tomada de contas especial ou de prescrição para imputação de débito ao recorrente, bem como de prejuízo à defesa;
b) é possível constatar a correta execução do objeto da avença com base nos elementos colimados nos autos.
3.	Da prescrição, da decadência e do prejuízo à defesa (peça 24, p. 3-19) 
3.1.	O recorrente faz menção à Instrução Normativa TCU 56/2007, segundo a qual a TCE deve ser instaurada no prazo de dez anos da data em que deveria ter sido enviada a prestação de contas, sob pena de arquivamento.
3.2.	Faz referência ainda a julgado do TCU (TC Processo 028.849/2011-6) que determinou o arquivamento de TCEs quando o prazo de dez anos é ultrapassado, fundado no fato de que o longo transcurso de tempo entre a ocorrência do fato gerador e a primeira notificação válida ao interessado compromete sobremaneira o exercício da ampla defesa.
3.3.	Assevera que o entendimento do MPTCU de que não teriam sido demonstrados prejuízos à ampla defesa não se sustenta, indo de encontro ao princípio da segurança jurídica, diante da impossibilidade de o ora corrente ter acesso a informações imprescindíveis à sua defesa, vez que desligado das funções de prefeito desde 2004.
3.4.	Alega, de outra borda, a incidência da prescrição, tendo por base o Acórdão 2709/2008-TCU-Plenário, de relatoria do Ministro Benjamin Zymler, ao defender que a regra do Direito é a prescritibilidade, sendo a imprescritibilidade a exceção no mundo jurídico. Menciona ainda, a esse respeito, doutrina de Celso Antônio Bandeira de Mello, Pontes de Miranda, Caio Mário da Silva Pereira e Fábio Medina Osório.
3.5.	 Refere-se ao art. 37, §5º, da Constituição da República, para defender o entendimento de que o referido dispositivo afirma que as ações de ressarcimento decorrentes de prejuízos causados ao erário não estarão sujeitas ao prazo prescricional a ser estabelecido em lei para ilícitos praticados por agentes públicos, mas em momento algum o constituinte assentou que estas ações de ressarcimento seriam imprescritíveis.
3.6.	Observa que os prazos prescricionais estariam a serviço da segurança jurídica, não podendo ser suplantados por interesses de cunho patrimonial, ainda que de origem estatal.
3.7.	Defende ainda a adoção, na espécie, do prazo prescricional quinquenal previsto no Decreto 20.910/1932, para as ações indenizatórias contra a fazenda pública.
3.8.	Argumenta que o Supremo Tribunal Federal teria se posicionado, em 2016, pela possibilidade de prescrição das ações de ressarcimento contra a fazenda pública, nos autos do RE 669.069, rel. Min. Teori Zavascki. 
Análise
3.9.	Não devem ser acolhidas as alegações relativas à prescrição do débito. Levando-se em conta o estabelecido na Súmula TCU 282, as ações de ressarcimento movidas pelo Estado contra os agentes causadores de danos ao erário são imprescritíveis. Tal entendimento tem arrimo em decisão do Supremo Tribunal Federal nos autos do MS 26.210/DF, que cuidou de processos de tomada de contas especiais perante o Tribunal de Contas da União. 
3.10.	Referida tese encontra-se em discussão no STF no âmbito do RE 636.886, rel. Ministro Alexandre de Moraes, pendente de julgamento definitivo, onde deliberar-se-á acerca do Tema 899 de repercussão geral, assentado pelo Supremo no RE 669.069, julgado suscitado pelo recorrente: "Possui repercussão geral a controvérsia relativa à prescritibilidade da pretensão de ressarcimento ao erário fundada em decisão de Tribunal de Contas".
3.11.	Dessa decisão, a Procuradoria-Geral da República opôs embargos de declaração, o que instou o STF, em 16/6/2016, a posicionar-se mais claramente acerca de alguns pontos, especialmente quanto à delimitação do alcance do julgado, não obstante formalmente tenha rejeitado os embargos:
	a) a tese da prescritibilidade alcança somente os atos danosos ao erário que violem normas de direito privado, como, por exemplo, acidentes de trânsito provocados por agentes públicos ou privados que causem dano ao erário;
	b) a prescritibilidade da pretensão de ressarcimento ao erário em face de agentes públicos por ato de improbidade administrativa, ou atos cometidos no âmbito de relações jurídicas de caráter administrativo, não foi alcançada pela tese da prescritibilidade fixada no julgado embargado;
	c) a tese firmada no julgamento do MS 26.210/DF (prescrição de ressarcimento fundado em título oriundo de tribunal de contas)  encontra-se pendente de apreciação definitiva nos autos do RE 636.886.
3.12.	Por meio da Petição/STF 34.087/2016, este Tribunal de Contas da União postulou a habilitação no RE 636.886, na qualidade de amicus curiae, o que foi deferido pelo Relator, Min. Teori Zavascki, em decisão de 29/9/2016. O então Ministro do STF determinou igualmente a suspensão do processamento de todas as demandas pendentes em tramitação no território nacional, mas exclusivamente aquelas em que esteja em debate a prescrição do pedido de ressarcimento ao erário baseado em título de Tribunal de Contas, tendo sido oficiados todos os Presidentes de Tribunais no País, bem como a Turma Nacional de Uniformização dos Juizados Especiais.
3.13.	Entrementes, com o falecimento do Min. Teori, foi nomeado, em 22/3/2017, novo relator do RE 636.886, o Min. Alexandre de Moraes, permanecendo pendente de decisão definitiva o referido recurso extraordinário.
3.14.	Ao fim e ao cabo, a decisão de suspensão de processamento de demandas em que esteja em debate a prescrição do pedido de ressarcimento ao erário baseado em título de Tribunal de Contas alcançou tão somente a fase judicial de cobrança do título extrajudicial exarado com a decisão das Cortes de Contas, não atingindo diretamente os processos de contas em trâmite neste TCU.
3.15.	 Ou seja, até decisão definitiva em contrário do Pretório Excelso, permanecem imprescritíveis as pretensões de ressarcimento ao erário decorrentes de títulos condenatórios oriundos de processos que tramitam perante o TCU, motivo pelo qual se rejeita a preliminar de prescrição arguida pelo recorrente.
3.16.	A esse propósito, o julgado mencionado pelo recorrente (Acórdão 2709/2008-TCU-Plenário, rel. Min. Benjamim Zymler) , mostra-se inservível à sua defesa, pois tratou justamente de incidente de uniformização de jurisprudência que assentou a imprescritibilidade das ações de ressarcimento ao erário, decorrentes dos processos em trâmite nesta Corte, em consonância com a jurisprudência do Supremo Tribunal Federal. 
3.17.	Quanto à suposta incidência de prazo decadencial para instauração da TCE, esta Corte tem assente que, ao permitir a dispensa de instauração de tomada de contas especial após transcorridos dez anos desde o fato gerador, o TCU não fixou prazo prescricional ou decadencial, mesmo porque o direito de a União obter ressarcimento contra atos lesivos ao erário é imprescritível (Acórdão 2709/2008-TCU-Plenário, rel. Min. Benjamim Zymler) .
3.18.	O regramento versado na IN TCU 56/2007 que, diga-se de passagem não estava mais vigente na época em que ocorreu a instauração da tomada de contas especial, bem como a citação inicial do responsável pelo TCU, não configurava um direito do responsável, mas sim uma faculdade a ser analisada pelo Tribunal quando as circunstâncias do caso concreto indicarem possível prejuízo ao exercício do contraditório e da ampla defesa pelos responsáveis por lhe faltarem os meios e recursos inerentes à sua defesa, em decorrência do extenso lapso de tempo transcorrido desde a época dos fatos (veja-se a ressalva contida na norma "salvo determinação em contrário do Tribunal", reproduzida no art. 6º da IN TCU 71/2012, que revogou a anterior Instrução Normativa) .
3.19.	Quanto ao real prejuízo ao contraditório e à ampla defesa do recorrente, verifica-se que, de fato, independentemente da sua manifestação em relação às irregularidades imputadas, o prazo decorrido foi de doze anos da execução do ajuste até a primeira notificação válida do responsável. Isso porque os expedientes do ME foram enviados em 2005 e 2006 erroneamente para o endereço da Prefeitura, quando o recorrente não mais exercia o cargo de Prefeito, implicando dificuldades de monta relativas a eventual obtenção de material probante, tanto que nenhum documento adicional foi trazido pelo requerente em sede de alegações de defesa ou neste recurso, nem mesmo a "prova" de erro administrativo, exigida pelo Parquet de contas (peça 13, p. 7) . 
3.20.	Com efeito, o recorrente foi citado somente 12 anos após a vigência do convênio, em 18/7/2016 (peça 7) .
3.21.	Entretanto, no caso vertente, existiria ao menos em tese, possibilidade de acesso a eventual material probante, pelos motivos que se passa a expor.
3.22.	Prescrevia a cláusula décima do Convênio (peça 1, p. 133) , ainda que com redação confusa, que os comprovantes de despesas, faturas, recibos, notas fiscais e quaisquer outros documentos comprobatórios da avença deveriam ser mantidos em arquivo, em boa ordem, no local onde contabilizados, à disposição dos órgãos de controle interno e externo, pelo prazo de 5 anos, contados da aprovação da prestação de contas do Órgão concedente, relativas ao exercício em que as contas do convênio foram nela incluídas.
3.23.	Verifica-se que as contas do Ministério do Esporte e órgãos agregados, relativas ao exercício de 2004, foram sobrestadas em 2005, por meio do Acórdão 2149/2005-TCU-Plenário. O sobrestamento somente foi levantado em 2015, com as contas daquele Órgão julgadas no mesmo ano pelo Acórdão 1345/2015-TCU-Plenário, tendo alguns gestores as suas contas julgadas regulares com ressalvas e outros as contas julgadas irregulares.
3.24.	Desse modo, a documentação relativa ao Convênio 184/2003 deveria ter sido, em tese, mantida nos anais da municipalidade, no mínimo, pelo prazo de cinco anos após o referido julgamento das contas do ME, ou seja, até o exercício de 2020, possibilitando o levantamento de informações e documentos adicionais, notadamente aqueles referentes ao suposto "erro administrativo", que motivou o débito na conta do convênio do município para pagamento de outras despesas da Prefeitura. 
3.25.	Milita a favor do recorrente a possibilidade de a Prefeitura Municipal de Belém de Maria/PE não estar familiarizada com os trâmites processuais nesta Corte de Contas, dado o longo lapso temporal de mais de 11 anos para o julgamento das contas do Ministério do Esporte por esta Corte, o que implicaria, efetivamente, em prejuízo à ampla defesa do responsável. Contudo, o recorrente não juntou aos autos qualquer tentativa de requerimento de tais documentos à Prefeitura, ainda que frustrada, hipótese esta que configuraria, teoricamente, o prejuízo à defesa.
3.26.	Ao fim e ao cabo, referidas observações são feitas em caráter obiter dictum, e não interferem na análise da matéria de fundo propriamente dita que a seguir se procede, não obstante rejeitem-se as preliminares suscitadas. 
4.	Da comprovação de realização do objeto do ajuste com recursos da avença (peça 42, p. 19-33) 
4.1.	No mérito, o recorrente aponta a existência de documentação suficiente a comprovar a execução da avença, a iniciar pelo relatório de execução do convênio, assinado por servidor da Prefeitura, ato esse que estaria revestido de presunção de veracidade (peça 1, p. 305-317) . 
4.2.	Menciona ainda parecer do Ministério do Esporte aprovando a execução do programa sob o aspecto técnico, demonstrando que a realização foi devidamente cumprida (peça 1, p. 173-174) , além de diversas fotografias e documentos fiscais juntados à prestação de contas.
4.3.	Afirma ter ocorrido erro administrativo quando do débito indevido na conta de convênio, o qual, quando identificado, motivou a pronta devolução dos recursos, sendo que após a devolução, os débitos realizados foram feitos para pagamento das despesas relativas ao objeto da avença.
4.4.	Aduz não ter ocorrido violação da legislação em vigor, sendo que as falhas identificadas não são capazes de configurar a existência de improbidade administrativa ou dolo por parte do defendente, e menciona jurisprudência do Tribunal Regional Federal da 5ª Região, do TRF 1ª Região (AC 250 AP 0002540-53.2009.4.01.3100) do Superior Tribunal de Justiça (Resp nº 880.662/MG e Resp nº 728.341) , além de doutrina de Maria Sylvia Zanella Di Pietro.
4.5.	Assevera, por fim, que caso haja confirmação da decisão de devolução dos recursos gastos ao erário, a União estaria enriquecendo ilicitamente, com o retorno dos valores relativos ao objeto do convênio devidamente corrigidos, aos cofres da União.
Análise
4.6.	De fato, os recursos originados do Convênio 184/2003, Siafi 490.861, no valor de R$ 62.087,00, transferidos pelo Ministério do Esporte (ME) , foram levantados da conta corrente específica da avença, por meio de "débito autorizado" (peça 1, p. 292) , 4 dias após o crédito das ordens bancárias, realizado em 5/1/2004, conforme se observa do extrato bancário (peça 1, p. 292-302) .  
4.7.	De outra borda, referidos recursos financeiros retornaram à conta do ajuste 5 meses depois de finalizado o prazo do convênio, em 9/11/2004, quando foram creditados os R$ 62.087,00 (equivalentes ao valor repassado pelo ME) e R$ 16.800,00 (equivalentes à contrapartida da convenente) . No mesmo dia, foram realizados todos os pagamentos relativos ao convênio, conforme extrato à peça 1, p. 302.
4.8.	Cumpre anotar que o Ministério do Esporte emitiu parecer em 30/4/2007, à peça 1, p. 173-174, atestando que, sob o enfoque técnico, o Convênio nº 184/2003 foi executado em sua totalidade, com pronunciamento favorável ao deferimento da prestação de contas apresentada, sob condição de aprovação sob o aspecto contábil e financeiro, o que, posteriormente, não ocorreu, tendo em vista que os pagamentos realizados pela convenente foram feitos em data posterior à vigência do convênio (peça 1, p. 175-178) . 
4.9.	No que se refere à execução financeira, verifica-se que constam dos autos notas de empenho, notas fiscais e recibos relativos à aquisição de materiais esportivos e alimentação (peça 1, p. 196-222) , além das despesas com folhas de pagamento assinadas referentes aos monitores e professores durante os meses de janeiro a julho de 2004 (peça 1, p. 188-195) , perfazendo um total de R$ 78.887,00, equivalentes ao montante repassado pelo ME e o valor da contrapartida.  
4.10.	Consta ainda do processo o extrato bancário relativo à movimentação financeira (peça 1, p. 292-302) .
4.11.	Forçoso reconhecer que a jurisprudência desta Corte exige, para o estabelecimento do nexo de causalidade entre a origem dos recursos e as despesas do convênio, que os valores sejam mantidos na conta específica da avença, sob pena de dificultar ou impedir o estabelecimento do nexo causal (Acórdão 6098/2017-TCU-Primeira Câmara, rel. Min. Benjamin Zymler e 3.223/2017-TCU-2ª Câmara, rel. Marcos Bemquerer) .
4.12.	Entretanto, no caso vertente, é possível extrair de todo o conjunto probatório evidências de que os recursos foram aplicados no objeto avençado, ainda que os pagamentos tenham se realizado alguns meses após o encerramento da vigência do ajuste. Existem notas fiscais idôneas, comprovantes de pagamento e recebimento, relação com a folha de pagamento e assinaturas dos coordenadores e monitores do programa esporte e lazer, fotografias do evento e conexão entre os recursos saídos da conta corrente da avença e os pagamentos realizados.
4.13.	É possível, inclusive, que os eventos de esporte e lazer para jovens e adultos tenham se realizado nas datas indicadas pelo recorrente, com os pagamentos sendo efetuados posteriormente. Entretanto, ainda que tal não tivesse ocorrido, os serviços e respectivos pagamentos teriam se realizado no mesmo exercício, poucos meses após o encerramento formal da vigência do ajuste. Constituiria encargo por demais oneroso exigir a devolução integral desses recursos, diante do quadro probatório disponível nos autos. 
4.14.	Esta Corte possui julgados no sentido de que a retirada de recursos da conta do convênio dificulta o estabelecimento do nexo causal entre os recursos da avença e a execução das despesas, mas que em determinadas situações, o exame de todo o conjunto probatório permite que se faça a correlação necessária para que o liame se estabeleça. Nesse passo, colhe-se excerto do voto condutor do Acórdão 1748/2016-TCU-Plenário, relator o Min. Vital do Rêgo:
11. Deixo de acolher o desfecho proposto e propugno o provimento do presente recurso, ante os seguintes fundamentos. 
12. Assiste razão à unidade técnica e ao MPTCU quando afirmam que o saque em espécie dificulta o estabelecimento do nexo causal entre os recursos públicos e a execução das despesas. Contudo, em algumas situações, o exame de todo o conjunto probatório existente nos autos permite que se faça a correlação necessária para que tal intento seja alcançado. É o caso do presente processo.
13. No tocante às despesas glosadas em virtude de desvio de finalidade, penso que se deva acatar aquelas relativas aos cheques 850003 e 850025.
14. Verifico que o cheque 850003, no valor global de R$ 500,00, fez frente a várias despesas (lavagem, troca de óleo e lubrificação - peça 1, p.4) , cujo beneficiário, Posto Pinheirinho, emitiu a nota fiscal 13574. Dentre as referidas despesas, somente foi glosado o valor referente à lavagem do veículo escolar (R$ 206,50) , por desvio de finalidade. (Grifos acrescidos) 
4.15.	Também o Acórdão 5423/2017-TCU-Segunda Câmara, rel. Min. Aroldo Cedraz, perfilhou a mesma tese, acolhendo provas que demonstraram, ainda que indiretamente, que os recursos foram aplicados no objeto previsto no convênio, com base inclusive em saques efetuados na conta do ajuste e os comprovantes de despesa, situação que não se observa nestes autos, já que foram emitidos cheques nominais aos fornecedores (peça 1, p. 289 e 188-195) . Reproduz-se excerto do voto orientador daquele decisum:
5. No entanto, verifico que a jurisprudência do TCU é clara ao afirmar que a realização de saques em espécie diretamente da conta bancária específica não constitui óbice intransponível à comprovação do nexo de causalidade entre as receitas e as despesas realizadas no convênio. Contudo, nessa situação, torna-se necessária a apresentação de provas que permitam, ainda que indiretamente, demonstrar que o destino dos recursos foi realmente aquele previsto na norma ou no ajuste firmado. Nesse sentido os Acórdão 3917/2016-TCU-Primeira Câmara e 2089/2008-Segunda Câmara.
6. No caso em comento, a percuciente análise do Auditor instrutor possibilitou, com razoável certeza, identificar o nexo causal entre os recursos transferidos e os dispêndios do projeto por meio de criteriosa conciliação entre as datas dos saques e os comprovantes de despesas trazidos pela recorrente, diminuindo o débito imputado em mais de 80%. 
4.16.	No caso presente, os recursos foram retirados da conta da avença e retornaram logo em seguida, com a realização imediata dos pagamentos aos fornecedores/prestadores de serviço, cujas evidências são suportadas pelo conjunto de documentos juntados ao processo. 
4.17.	Acrescente-se ainda que o responsável depositou, na conta específica do ajuste, o valor correspondente à contrapartida do município (R$ 16.800,00) , integralmente utilizados nas despesas relativas aos eventos de esporte e lazer.
4.18.	Como medida apropriada, caberia a aplicação de multa ao gestor pela desídia no acompanhamento da execução financeira do convênio, com o levantamento indevido de recursos, ainda que tais recursos tenham retornado, posteriormente, à conta específica. Tal penalidade se justificaria porque o responsável não logrou comprovar a ocorrência de "erro administrativo", alegada e anteriormente analisada nas preliminares. Entretanto, a demora do Estado (Ministério do Esporte, CGU e TCU) em concluir as análises pertinentes ao ajuste firmado culminou na prescrição da pretensão punitiva de multa. 
4.19.	De dentro dessa realidade, também não nos parece a melhor medida de justiça a imputação de débito integral ao ex-gestor, com a consequente aplicação de correção monetária e juros de mora incidentes pelo período de mais de 12 anos da conclusão da avença, como eventual medida compensatória da impossibilidade de aplicação de multa, cuja prescrição foi reconhecida no Acórdão vergastado. 
4.20.	Nessa perspectiva, cumpre ainda salientar que esta Corte tem se orientado no sentido de que não cabe o arquivamento da tomada de contas especial, ou a alteração da natureza do processo, quando subsistem irregularidades que, embora não impliquem a imputação de débito, tenham o potencial de macular as contas e se enquadrem em uma das hipóteses legais de aplicação de multa. Nessas hipóteses, as contas podem ser julgadas irregulares, sem débito. 
4.21.	Nessa hipótese, instaurada a tomada de contas especial e remetida ao TCU, o Tribunal deve julgar o seu mérito, ainda que o débito não mais subsista, não sendo cabível, sequer, arquivá-la com base em ausência de pressuposto de desenvolvimento válido e regular do processo nos termos do art. 212 do Regimento Interno do TCU. Alinham-se a essa vertente os Acórdão 376/2017-TCU-Plenário, relator o Min. Bruno Dantas, 6.281/2014-TCU-1ª Câmara, relator o Min. Benjamin Zymler e 7.318/2014-TCU-1ª Câmara, relator o Min. José Múcio Monteiro. 
4.22.	Pugna-se, pois, por acolher parcialmente o presente recurso de reconsideração, para considerar como devidas as despesas efetuadas no âmbito do Convênio 184/2003, Siafi 490.861, julgando irregulares as contas do recorrente, sem débito.
CONCLUSÃO
5.1.	Das análises anteriores, conclui-se não haver a incidência de prazos decadenciais ou prescricionais para a imputação de débito no âmbito dos processos em trâmite no TCU, e que o recorrente não demonstrou cabalmente a ocorrência prejuízo à ampla defesa e ao contraditório, diante das cláusulas conveniais que exigiam a guarda da documentação afeta ao convênio pela Prefeitura. De outro lado, existem nos autos evidências de que os recursos do convênio foram utilizados no objeto avençado, não obstante as irregularidades concernentes à movimentação financeira, que ensejariam a imputação de débito, penalidade esta inviável pelo reconhecimento da prescrição da pretensão punitiva do TCU.
PROPOSTA DE ENCAMINHAMENTO
6.1.	Ante o exposto, submete-se à consideração superior a presente análise do recurso de reconsideração interposto por Rolph Eber Casale, ex-prefeito municipal de Belém de Maria/PE contra o Acórdão 1626/2017-TCU-Segunda Câmara, propondo-se, com fundamento no art. 33 da Lei 8.443/1992:
a)	conhecer do recurso e, no mérito, dar-lhe provimento parcial, para afastar a imputação de débito ao responsável, mantendo-se irregulares as suas contas.
b)	dar ciência desta deliberação aos responsáveis e interessados, bem como aos Órgãos cientificados do Acórdão recorrido."
3.	Por sua vez, divergindo da análise e da proposta de encaminhamento da Serur, assim se manifestou o Ministério Público junto ao Tribunal (peça 47) :
	Com as vênias de estilo, o Ministério Público de Contas dissente parcialmente da proposição da Secretaria de Recursos - Serur (peças 44/6) , a qual opina pelo provimento parcial do recurso de reconsideração interposto pelo sr. Rolph Eber Casale (peça 24) , ex-prefeito de Belém de Maria/PE, contra o Acórdão 1626/2017-TCU-Segunda Câmara (peça 14) , com vistas a afastar totalmente a imputação de débito ao responsável (R$ 62.087,00, 5/1/2004) , mantendo-se a irregularidade das suas contas.
	Ao ver do MP de Contas, cabe negar provimento ao apelo, pelas razões expostas a seguir.
II
	Com vigência até 30/6/2004 (peça 1, pp. 160, 168 e 353) , o Convênio 184/2003, no valor total de R$ 78.887,00 (concedente: R$ 62.087,00, convenente: R$ 16.800,00) , objetivava a implantação de dois núcleos do projeto "Esporte e Lazer da Cidade" (peça 1, pp. 157/68 e 353/4) , e o plano de trabalho aprovado previu as etapas/fases a seguir (peça 1, pp. 27/38 e 237/43) : 
	ETAPA/FASE
	ESPECIFICAÇÃO
	QUANTIDADE
	VALOR (R$) 

	1
	Pro labore de recursos humanos
	18
	47.460,00

	2
	Aquisição de material de consumo 
	51
	  7.747,00

	3
	Aquisição de material permanente
	Diversos
	  2.600,00

	4
	Alimentação 
	33.600
	13.440,00

	5
	Eventos
	02
	  7.640,00

	TOTAL
	-
	-
	78.887,00

	Os autos contêm a documentação comprobatória de despesas com folha de pagamento de coordenador, de monitores e de professores do Programa Esporte e Lazer no período de janeiro a julho de 2004 (R$ 47.460,00, peça 1, pp. 188/95) , com aquisição de material permanente (R$ 2.600,00, peça 1, pp. 196/8) , de camisas de malha (R$ 4.000,00, peça 1, pp. 206/8) e de material de expediente (R$ 7.747,00 = R$ 2.703,50 + R$ 2.161,00 + R$ 2.882,50, peça 1, pp. 212/6) , bem como despesas com fornecimento de transporte de estudantes (R$ 3.000,00, peça 1, pp. 199/201) e de lanches/gêneros alimentícios/refeições (R$ 14.080,00 = R$ 640,00 + R$ 6.720,00 + R$ 6.720,00, peça 1, pp. 209/11 e 217/22) .
		A esse respeito, o Relatório Complementar de Tomada de Contas Especial 21/2015 sintetizou as informações da seguinte maneira (valor total: R$ 31.427,00, peça 1, p. 362) :  	
	Empresa
	Nota Fiscal
	Descrição
	Data Emissão
	Valor

	Papel Magia Ltda. - ME
	016184
	Videocassete Philco e Micro System 
	22.10.2004
	R$ 1.400,00

	Papel Magia Ltda. - ME
	016183
	TV de 29" stereo
	22.10.2004
	R$ 1.200,00

	Construtora Ediconceição Ltda.
	0303
	Transporte de estudantes ao Distrito de Batateiras (5 viagens) 
	15.10.2004
	R$ 3.000,00

	Maria Cristina Bezerra Silva
	0462
	400 peças de camisas de malha
	8.11.2004
	R$ 4.000,00

	Neidimar L. E. Silva
	000520
	1.600 lanches 
	12.10.2004
	R$ 640,00

	Luciano Alves dos Santos
	00123
	Bolas, cone, cordas e jogos diversos 
	6.10.2004
	R$ 2.703,50

	Luciano Alves dos Santos 
	00124
	Raquete, pincel, lápis, cadernos, canetas, réguas, estiletes, pranchetas, etc.
	6.10.2004
	R$ 2.161,00

	Luciano Alves dos Santos
	00125
	Agendas, grampos, grampeadores, fitas, pincéis, cola, colchonetes, etc.
	6.10.2004
	R$ 2.882,50

	J. M. da Silva Alimentos  
	00321
	Creme cracker, biscoito, refrigerante, margarina, pão francês
	18.10.2004
	R$ 6.720,00

	J. F. Rodrigues Serviços Ltda.
	0159
	16.800 refeições durante 12 dias
	20.10.2004
	R$ 6.720,00

	Total
	-
	-
	-
	R$ 31.427,00

	O somatório do valor total dessas notas fiscais (R$ 31.427,00) com o das folhas de pagamento (R$ 47.460,00) atinge o montante pactuado no Convênio 184/2003, qual seja, R$ 78.887,00 (peça 1, p. 160) .
	Contudo, o Tomador de Contas pontuou o que segue (peça 1, p. 362, destaque no original) :
"10. (...) todos os equipamentos e materiais citados deveriam ser adquiridos no início da vigência do projeto, para distribuição e utilização dos beneficiados. Quanto aos produtos alimentícios comprados, também deveriam ser oferecidos durante as atividades, o que não ficou demonstrado. Ademais, conforme as datas dos comprovantes fiscais apresentados, constata-se que a prefeitura não comprou tais equipamentos para a utilização no convênio. 
 (...) 
12. (...) os pagamentos realizados após a vigência poderão ser aceitos desde que os serviços prestados tenham ocorrido no período de execução do objeto. No presente caso, todas as despesas foram realizadas, repita-se, 5 (cinco) a 6 (seis) meses após o encerramento da vigência, sem a celebração de termo aditivo ou outro procedimento de prorrogação de prazo. 
13. Não justifica a aquisição de TV 29", camisas, materiais de escritório, por exemplo, depois de transcorridos 5 (cinco) meses da vigência, uma vez que são produtos essenciais para as atividades do projeto. O mesmo ocorre no fornecimento da alimentação"
	Em acréscimo, a movimentação da conta específica do convênio foi irregular, considerando o saque total dos recursos, mediante "débito autorizado", em 9/1/2004, a saber (peça 1, pp. 292 e 302/3) :
	DATA
	HISTÓRICO
	VALOR (R$) 
	VALOR (R$) 

	06/11/2003
	SALDO ANTERIOR
	-
	0,00

	05/01/2004
	632 - Ordem Bancária 
	51.847,00
	
	05/01/2004
	632 - Ordem Bancária
	  2.600,00
	
	05/01/2004
	632 - Ordem Bancária
	  7.640,00
	62.087,00C

	09/01/2004
	112 - Débito Autoriz.
	40.000,00
	
	09/01/2004
	112 - Débito Autoriz.
	22.087,00
	0,00

	09/11/2004
	502 - Depósito 
	62.087,00
	
	09/11/2004
	502 - Depósito 
	16.800,00
	
	09/11/2004
	002 - Cheque 
	  6.720,00
	
	09/11/2004
	002 - Cheque
	  6.720,00
	
	09/11/2004
	002 - Cheque
	  7.747,00
	
	09/11/2004
	002 - Cheque
	    640,00
	
	09/11/2004
	002 - Cheque
	 4.000,00
	
	09/11/2004
	002 - Cheque
	 3.000,00
	
	09/11/2004
	002 - Cheque
	 2.600,00
	
	09/11/2004
	002 - Cheque
	41.456,31
	
	09/11/2004
	002 - Cheque
	 2.373,00
	
	09/11/2004
	002 - Cheque
	 3.630,69
	0,00

	A citação do sr. Rolph, pela importância de R$ 62.087,00, foi efetuada nos termos seguintes (peça 6) :
"2. O débito é decorrente da não comprovação da boa e regular aplicação dos recursos federais recebidos para execução do Convênio 183/2004 [184/2003], celebrado entre o Ministério do Esporte e o município de Belém de Maria/PE, tendo como objeto a implantação de dois núcleos do projeto 'Esporte e Lazer da Cidade'. 
- condutas vinculadas ao débito: 
a) não comprovação da execução física do objeto, uma vez que não houve o preenchimento do relatório de cumprimento do objeto que efetivamente comprovasse a realização das atividades esportivas; e que não há comprovação de que os materiais e alimentos foram utilizados nas supostas atividades esportivas, o que contrariou a Cláusula Segunda do Termo do Convênio e os arts. 22 e 28 da Instrução Normativa STN 1/1997; 
b) movimentação irregular na conta específica do convênio, tendo em vista que houve débitos não identificados no extrato bancário, ocorridos em 9/1/2004, e valores creditados dez meses depois, que supostamente foram aplicados no objeto do convênio, sem identificação de sua origem, o que contrariou as Cláusulas Segunda e Sexta do Termo do Convênio e o art. 20 da Instrução Normativa STN 1/1997, acarretando a ausência de comprovação do nexo causal entre os pagamentos informados na prestação de contas e os recursos oriundos do convênio. 
 (...) 
5. Encaminho, em anexo, cópia dos autos, para subsidiar as manifestações a serem requeridas."
	Nos termos do voto condutor da deliberação ora recorrida, a irregularidade das contas e a condenação em débito do sr. Rolph Eber Casale (gestão 2001/2004) pelo valor integral repassado à conta do Convênio 184/2003 (valor histórico: R$ 62.087,00, data de origem: 5/1/2004) , decorreram dos seguintes fundamentos (peça 15) :
	a) no mérito, o responsável conferiu ênfase ao suposto atingimento do objeto pactuado, aduzindo que a sua execução teria sido comprovada no Relatório para Monitoramento de Execução (peça 1, pp. 304/17) , e também direcionou a sua defesa para o suposto "erro administrativo" consistente na retirada dos recursos federais da conta do convênio para o pagamento de outras despesas do município (11/1/2004) , com o pretenso retorno desses recursos à conta específica após dez meses (11/11/2004) , quando não mais vigorava o convênio, segundo o demonstrativo bancário à peça 1, p. 292;
	b) de fato, a documentação comprobatória da implementação do projeto no aludido município, por meio de despesas com a aquisição de materiais e o pagamento de coordenador, professores e monitores (peça 1, pp. 188/222) , até consta dos autos, mas o responsável não justificou por que esses dispêndios teriam ocorrido fora do período de vigência do ajuste e com recursos alheios à conta bancária específica, uma vez que a referida reversão dos recursos teria ocorrido somente em 9/11/2004;
	c) por conseguinte, conquanto a referida documentação até indique que alimentos e equipamentos para o desenvolvimento do referido projeto tenham sido adquiridos pela prefeitura e que, supostamente, as metas pactuadas teriam sido atingidas, não se verifica, nos autos, o necessário nexo causal entre essas despesas incorridas no ajuste e os recursos federais repassados, impedindo, assim, que reste comprovada a boa e regular aplicação dos recursos federais, até porque eles podem ter sido desviados, tendo sido promovidas as referidas aquisições com o aporte de recursos municipais ou de outras fontes;
	d) não fosse o bastante, verifica-se nos autos - inclusive sem a oposição pelo responsável - que os dispêndios com as aludidas aquisições ocorreram cerca de 5 a 6 meses após o término de vigência do Convenio 184/2003, sem o devido lastro nos recursos da conta corrente específica, já que eles teriam supostamente migrado para uma outra conta bancária da prefeitura e retornado somente em novembro de 2004, após a realização das referidas despesas;
	e) por essa linha, devem ser rejeitadas as alegações de defesa apresentadas pelo sr. Rolf Casale, com o consequente julgamento pela irregularidade de suas contas, visto que a comprovação da boa e regular aplicação de recursos federais depende, fundamentalmente, do aludido nexo causal (ausente no presente caso concreto) . A indevida transferência dos valores federais entre as duas contas bancárias, para além de obstar o estabelecimento desse nexo causal, também gerou a presunção legal de dano ao erário pela execução do empreendimento com recursos de outras fontes, promovendo-se o desvio dos recursos federais aportados ao ajuste;
	f) não se deve falar, pois, em mera falha formal na irregular movimentação financeira perpetrada pelo responsável, que, aliás, estava expressamente vedada nas Cláusulas 6ª e 7ª do convênio (peça 1, pp. 140/50) , devendo lhe ser imputado, então, o débito apurado nestes autos.
	Como lastro para sua proposta de afastamento do débito, a unidade técnica especializada pondera o seguinte, em essência (peça 44, grifos no original) :
	a) de fato, os recursos originados do convênio, no valor de R$ 62.087,00, foram levantados da conta corrente específica da avença, por meio de "débito autorizado" (peça 1, p. 292) , 4 dias após o crédito das ordens bancárias, realizado em 5/1/2004 (extrato bancário à peça 1, pp. 292/302) , mas referidos recursos financeiros retornaram à conta do ajuste 5 meses depois de finalizado o prazo do convênio, em 9/11/2004, quando foram creditados os R$ 62.087,00 (equivalentes ao valor repassado pelo Ministério do Esporte) e R$ 16.800,00 (equivalentes à contrapartida da convenente) . No mesmo dia, foram realizados todos os pagamentos relativos ao convênio (extrato à peça 1, p. 302) ;
	b) o ministério emitiu parecer em 30/4/2007, atestando que, sob o enfoque técnico, o convênio foi executado em sua totalidade, com pronunciamento favorável ao deferimento da prestação de contas apresentada, sob condição de aprovação sob o aspecto contábil e financeiro, o que, posteriormente, não ocorreu, tendo em vista que os pagamentos realizados pela convenente foram feitos em data posterior à vigência do convênio (peça 1, pp. 173/8) ;
	c) no que se refere à execução financeira, constam dos autos notas de empenho, notas fiscais e recibos relativos à aquisição de materiais esportivos e alimentação (peça 1, pp. 196/222) , além das despesas com folhas de pagamento assinadas referentes aos monitores e professores durante os meses de janeiro a julho de 2004 (peça 1, pp. 188/95) , perfazendo um total de R$ 78.887,00, equivalentes ao montante repassado pelo ME e ao valor da contrapartida;
	d) a jurisprudência desta Corte exige, para o estabelecimento do nexo de causalidade entre a origem dos recursos e as despesas do convênio, que os valores sejam mantidos na conta específica da avença, sob pena de dificultar ou impedir o estabelecimento do nexo causal (Acórdão 6098/2017-TCU-Primeira Câmara e 3.223/2017-2ª Câmara) ;
	e) entretanto, no caso vertente, é possível extrair de todo o conjunto probatório evidências de que os recursos foram aplicados no objeto avençado, ainda que os pagamentos tenham se realizado alguns meses após o encerramento da vigência do ajuste. Existem notas fiscais idôneas, comprovantes de pagamento e recebimento, relação com a folha de pagamento e assinaturas dos coordenadores e monitores do programa esporte e lazer, fotografias do evento e conexão entre os recursos saídos da conta corrente da avença e os pagamentos realizados;
	f) é possível, inclusive, que os eventos de esporte e lazer para jovens e adultos tenham se realizado nas datas indicadas pelo recorrente, com os pagamentos sendo efetuados posteriormente. Entretanto, ainda que tal não tivesse ocorrido, os serviços e os respectivos pagamentos teriam se realizado no mesmo exercício, poucos meses após o encerramento formal da vigência do ajuste. Constituiria encargo por demais oneroso exigir a devolução integral desses recursos, diante do quadro probatório disponível nos autos;
	g) esta Corte possui julgados no sentido de que a retirada de recursos da conta do convênio dificulta o estabelecimento do nexo causal entre os recursos da avença e a execução das despesas, mas que, em determinadas situações, o exame de todo o conjunto probatório permite que se faça a correlação necessária para que o liame se estabeleça (Acórdão 1748/2016-TCU-Plenário e 5.423/2017-2ª Câmara) ;
	h) no caso concreto, não houve saques em espécie. Foram emitidos cheques nominais aos fornecedores (peça 1, pp. 289 e 188/95) . Os recursos foram retirados da conta da avença e retornaram logo em seguida, com a realização imediata dos pagamentos aos fornecedores/prestadores de serviço, cujas evidências são suportadas pelo conjunto de documentos juntados ao processo. Acrescente-se que o responsável depositou, na conta específica do ajuste, o valor correspondente à contrapartida do município (R$ 16.800,00) , integralmente utilizados nas despesas relativas aos eventos de esporte e lazer;
	i) como medida apropriada, caberia a aplicação de multa ao gestor pela desídia no acompanhamento da execução financeira do convênio, com o levantamento indevido de recursos, ainda que tais recursos tenham retornado, posteriormente, à conta específica. Tal penalidade se justificaria porque o responsável não logrou comprovar a ocorrência de "erro administrativo", alegada e anteriormente analisada nas preliminares. Entretanto, a demora do Estado (Ministério do Esporte, CGU e TCU) em concluir as análises pertinentes ao ajuste firmado culminou com a prescrição da pretensão punitiva de multa;
	j) também não nos parece a melhor medida de justiça a imputação de débito integral ao ex-gestor, com a consequente aplicação de correção monetária e juros de mora incidentes pelo período de mais de 12 anos da conclusão da avença, como eventual medida compensatória da impossibilidade de aplicação de multa, cuja prescrição foi reconhecida no acórdão vergastado;
	k) esta Corte tem se orientado no sentido de que não cabe o arquivamento da tomada de contas especial, ou a alteração da natureza do processo, quando subsistem irregularidades que, embora não impliquem a imputação de débito, tenham o potencial de macular as contas e se enquadrem em uma das hipóteses legais de aplicação de multa. Nessas hipóteses, as contas podem ser julgadas irregulares, sem débito;
	l)   instaurada a tomada de contas especial e remetida ao TCU, o Tribunal deve julgar o seu mérito, ainda que o débito não mais subsista, não sendo cabível, sequer, arquivá-la com base em ausência de pressuposto de desenvolvimento válido e regular do processo, nos termos do art. 212 do Regimento Interno do TCU (Acórdão 376/2017-TCU-Plenário, 6.281/2014-1ª Câmara e 7.318/2014-1ª Câmara) ;
	m) pugna-se, pois, por acolher parcialmente o presente recurso de reconsideração, para considerar como devidas as despesas efetuadas no âmbito do convênio, julgando irregulares as contas do recorrente, sem débito.
	Pedindo vênias, o Ministério Público de Contas entende que não restaram provados a efetiva execução do objeto e o devido nexo causal entre os recursos transferidos e os dispêndios indicados na prestação de contas.  
	Como afirmado anteriormente, o Parecer Técnico de Prestação de Contas 9/2007, segundo o qual, sob o enfoque técnico, o objeto do convênio "foi executado em sua totalidade" (peça 1, pp. 173/4) , perde relevância, porque não foi precedido de vistoria in loco, vale dizer, foi exarado apenas com base na prestação de contas apresentada pelo responsável. 
	As fotografias anexas ao Relatório para Monitoramento de Execução, embora retratem, de forma genérica, crianças em atividades físicas e esportivas diversas (v.g., vôlei, passeio ciclístico, recreação) , algumas delas trajando camisetas com a identificação do Ministério do Esporte, não fazem prova de sua efetiva vinculação ao projeto "Esporte e Lazer", nem do exercício em que foram tiradas, haja vista a inscrição manual dos meses em que teriam sido feitas (ex: "fevereiro-2004") . O mesmo raciocínio se aplica às fotos envolvendo os adultos, as quais também não comprovam sua vinculação ao objeto pactuado no convênio ora em exame (peça 1, pp. 310/7) .
	O Relatório para Monitoramento de Execução, por ter sido elaborado por servidor público municipal (peça 1, pp. 304/17) , goza, de fato, de presunção de veracidade. Esta presunção, porém, é relativa, vale dizer, não afasta o ônus do gestor de comprovar a boa e regular aplicação dos recursos que lhe foram confiados. 
	Nesse contexto, não restou provada a execução física do objeto, especialmente porque não há comprovação de que os materiais e os alimentos adquiridos, bem como as demais despesas, foram utilizados nas supostas atividades físicas e esportivas de que trata o convênio em tela.
Demais disso, os recursos conveniados tiveram destinação incerta, acarretando a ausência de comprovação do nexo causal entre os pagamentos informados na prestação de contas e os recursos oriundos do convênio. 
	Conforme assente na jurisprudência desta Corte:
"A transferência de recursos da conta bancária específica do convênio para outra conta corrente do município impede o estabelecimento do nexo de causalidade entre a execução do objeto e a aplicação dos recursos federais transferidos." (Acórdão 3948/2014-TCU-Primeira Câmara, Boletim de Jurisprudência TCU 46/2014) 
	No caso concreto, não há comprovação de que os recursos foram para outra conta da municipalidade, vale dizer, não se conhece a real destinação dos recursos no período entre os débitos autorizados e o depósito feito posteriormente, ou seja, entre 9/1/2004 e 9/11/2004 (peça 1, pp. 292 e 302) . Não se tem, portanto, como reconhecer que os recursos depositados na conta específica em 9/11/2004 foram originários dos débitos autorizados em 9/1/2004. Sem esse liame, o nexo causal está inevitavelmente rompido.
	A esse respeito, agrava a situação o fato de, em suas razões de defesa (peça 8) , o sr. Rolph ter admitido que, "por conta de erro administrativo, foi efetuado débito na conta do convênio para pagamento de outras despesas do município" (grifou-se) , as quais também não foram provadas.
Somente para argumentar, se os recursos do Convênio 184/2003 tiverem, como se alega, realmente sido utilizados para pagamento de outras despesas da municipalidade, como admitir, neste recurso de reconsideração, a existência de nexo causal?
	Ante o ônus da prova invertido, que rege a gestão de recursos públicos (art. 70 da CF/1988) , é do ex-prefeito Rolph a obrigação de comprovar o real paradeiro dos recursos públicos no período entre os débitos autorizados da conta específica e a data do depósito feito dez meses depois, assim como a origem dos recursos que deram lastro ao depósito, de modo que seja possível rastrear o emprego dos recursos federais durante todo o tempo em que estiveram ausentes da conta especificamente aberta para a gestão dos recursos conveniados.
	A propósito, veja-se excerto do voto condutor do Acórdão 307/2009-TCU-Plenário, da lavra do Ministro Walton Alencar Rodrigues:
"O Governador do Piauí, Sr. José Wellington de Barros, descumpriu determinações desta corte, consistentes na manutenção dos recursos públicos federais, oriundos de convênios, celebrados com a União, nas contas específicas dos convênios, ao invés de transferi-los para a 'Conta Única' do Governo do Estado do Piauí.
Tal procedimento é ilegal (...) .
Não obstante isso, as determinações continuam sendo descumpridas, mesclando os recursos federais com os estaduais. Essa prática não é isenta, do ponto de vista prático, pois permite ao Estado usar recursos federais, carimbados com finalidade específica, para pagar despesas inerentes ao seu custeio.
Convênios são instrumentos legais de transferências voluntárias de recursos públicos federais, cuja titularidade permanece na esfera do Poder concedente, para a consecução de finalidades comuns, de recíproco interesse público. Neles, somente a execução é descentralizada. A titularidade dos recursos, apesar da transferência, permanece federal. Nesse sentido, diferem ontologicamente das transferências constitucionais compulsórias, a exemplo dos fundos de participação, cujos recursos pertencem aos Estados e Municípios (FPE e FPM - artigo 159, I, da CF) .
Para garantir a consecução das finalidades albergadas nos convênios, a União estabelece as regras e as condições de utilização, no que concerne à destinação, prazo de execução, gestão financeira etc.
Nessa linha, Hely Lopes Meirelles assevera que 'os signatários dos convênios ficam sujeitos ao poder normativo, fiscalizador e controlador dos órgãos federais competentes, dependendo a liberação dos recursos do fiel cumprimento dos programas e das cláusulas do ajuste'  (in Direito Administrativo Brasileiro. 25 ed. São Paulo: Malheiros, 2000. p. 714) .
 (...) 
Tratando-se, portanto, de dinheiro federal, as condições de uso dos recursos do convênio são estabelecidas a partir de normas emanadas da União, devidamente reproduzidas nas cláusulas do convênio, que expressamente discrimina todos os procedimentos que devem ser adotados pela entidade beneficiada.
Ao celebrarem convênios, as entidades e órgãos estaduais submetem-se às cláusulas estipuladas no termo do convênio. Gerem recursos que não são delas. Por conseguinte, os agentes dos órgãos e entidades do Estado do Piauí sujeitam-se às normas emanadas da União, que disciplinam a gestão dos recursos públicos federais pelo Estado, não porque normativos regulamentares federais prevaleçam sobre normas estaduais constitucionais, mas porque celebraram convênio que prescreve a observância dessas normas aos partícipes.
 (...) 
A manutenção de recursos federais na conta específica do convênio não se trata de mero requisito formal. É instrumento pelo qual a União verifica o nexo entre a movimentação bancária e as despesas efetuadas, para assegurar o devido controle sobre os recursos transferidos.
Quando os recursos são manipulados a partir da 'Conta Única' do governo estadual, deixa de haver possibilidade de fiscalização. Para que se estabelecesse, com segurança, a origem dos recursos utilizados na consecução do objeto do convênio, seria imprescindível que o TCU acompanhasse todas as despesas do Estado, o que foge inteiramente da alçada desta Corte.
No mais, a experiência do TCU demonstra que a retirada de recursos da conta específica configura procedimento que possibilita desvios e desfalques, pugnando contra o princípio da moralidade administrativa.
Mesmo nos casos em que os recursos da União seriam supostamente devolvidos com remuneração superior à obtida com a permanência dos valores na conta específica, a transferência para a conta única do governo estadual é procedimento ilegal, merecedor da firme repulsa desta Corte. O objetivo dos convênios é a realização de interesses comuns da União e do Estado e não a suposta obtenção de eventuais ganhos financeiros."
	No caso em exame, como visto, os valores foram restituídos à conta específica dez meses depois de sua retirada e em seu montante histórico, vale dizer, sem rendimentos financeiros (peça 1, pp. 292 e 302) .
	O princípio da prestação de contas, cumpre lembrar, é o principal instrumento de acompanhamento e de fiscalização dos atos e das despesas realizados pelos gestores públicos e proporciona maior transparência administrativa (Acórdão 2433/2015-TCU-Plenário) . 
	Nessa perspectiva, a necessidade de manutenção dos recursos financeiros em conta bancária específica objetiva prestigiar, entre outros, justamente o princípio da transparência e propiciar o controle da aplicação dos recursos, mediante prova do nexo de causalidade entre o dinheiro recebido e o objeto para o qual foi celebrado o convênio.
	É cediço que "os pagamentos efetuados mediante transferência ou débito autorizado, em que não seja possível a identificação do beneficiário, não comprovam a boa e regular aplicação dos recursos transferidos pela União mediante convênio" (Acórdão 8955/2017-TCU-Segunda Câmara) .
	Isso porque a movimentação dos recursos em conta corrente específica, com transferências nominalmente identificadas, é requisito essencial à comprovação do nexo de causalidade da execução financeira do convênio (Acórdão 2464/2013-TCU-Plenário) e, nestes autos, não há prova bastante que permita, ainda que indiretamente, demonstrar que o destino dos recursos debitados da conta específica em 9/1/2004 foi realmente aquele previsto no ajuste firmado. 
	Nesse sentido, quem pode garantir que, no caso ora em análise, os recursos federais não foram, por exemplo, desviados e que os recursos depositados em novembro/2004 tinham outra fonte?
	Sobre o assunto, esta Casa já deliberou no sentido de que a restituição dos recursos do convênio pelo município, quando este não auferiu vantagem da irregularidade cometida, não elide o débito imputado ao gestor público pelo TCU, tendo em vista a possibilidade, em situações da espécie, de o ente federado ajuizar ação de repetição de indébito em face da União para obter a devolução dos valores (Acórdão 1651/2017-TCU-Plenário) .
	A teor do disposto no Acórdão 851/2017-TCU-Plenário, o gestor que transfere os recursos do convênio, em vez de geri-los na conta específica, assume os riscos da utilização de conta paralela, especialmente quando não consegue comprovar por outros meios a regular aplicação dos recursos transferidos. No caso, como se viu, não houve transferência para outra conta, mas "débitos autorizados" pelo próprio gestor, na condição de ordenador de despesas.
	Veja-se que também é irregular a transferência de valores da conta específica do convênio para outra conta bancária a título de ressarcimento por pagamentos anteriormente realizados (Acórdão 4478/2015-TCU-Primeira Câmara) .
	Deve haver prova concreta de que os recursos indevidamente transferidos da conta bancária específica do convênio favoreceram a comunidade, sob pena de não se ter como afastar a responsabilidade do gestor público. Nesta TCE, essa prova não existe. O depósito efetuado em novembro/2004, por si só, não faz prova do devido nexo causal. 
	Em face do exposto, não restou comprovada a boa e regular aplicação dos recursos transferidos, pois não há prova da efetiva execução do objeto e a movimentação financeira do ajuste foi irregular (inexistência de nexo causal) , de modo que deve ser mantida a condenação, pois houve lesão aos cofres públicos. Não há falar, portanto, em enriquecimento ilícito da União.
	Sobre as demais questões ventiladas em grau recursal, como bem anotou a Serur, não houve, no caso concreto, a incidência de prazos decadenciais ou prescricionais para a imputação de débito no âmbito dos processos em trâmite no TCU, e o recorrente não demonstrou cabalmente a ocorrência de prejuízo à ampla defesa e ao contraditório, diante das cláusulas conveniais que exigiam a guarda da documentação afeta ao convênio pela prefeitura. 
	Embora as deficiências incorridas no endereçamento das notificações originalmente expedidas ao responsável, nos exercícios de 2005 e 2006 (peça 1, pp.  249/51, 254, 262/3 e 324/6) , tenham resultado no interregno de quase dez anos entre a ocorrência das falhas e a notificação válida em dezembro de 2014 (peça 1, pp. 270/2) , bem andou o Relator a quo, Ministro André Luís de Carvalho (voto à peça 15) , ao afirmar que:
	a) o responsável não comprovou objetivamente a ocorrência do suposto prejuízo à defesa, limitando-se a alegar que ele se encontrava afastado das suas funções como prefeito desde 2004;
	b) o longo prazo entre a ocorrência das falhas e a notificação do responsável, pela autoridade administrativa competente, não se constitui como presunção legal absoluta de prejuízo à ampla defesa e ao contraditório, notadamente quando se observa que se mostraram frustradas as tentativas anteriores para a aludida notificação, devendo o referido prejuízo ficar devidamente comprovado nos autos, o que não ocorreu, todavia, no presente feito (v. g., Acórdãos 10.797/2016, 10.452/2016 e 4.372/2016, da 2ª Câmara, e Acórdão 1997/2016-TCU-Plenário) .
	O arquivamento do processo em razão do decurso de prazo superior a dez anos entre o fato gerador do dano e a instauração da tomada de contas especial não constitui, de fato, regra geral e absoluta:
"O transcurso do lapso de dez anos para dispensa de instauração da tomada de contas especial, apesar de admitido em tese, precisa ser avaliado em confronto com os elementos disponíveis em cada caso, com o objetivo de verificar se houve, de fato, prejuízo ao pleno exercício do contraditório e da ampla defesa." (Acórdão 6018/2015-TCU-Segunda Câmara, Boletim de Jurisprudência TCU 97/2015) 
"O mero transcurso de dez anos entre a data do ato irregular e a citação não é razão suficiente para o arquivamento da tomada de contas especial, sem exame de mérito. É preciso que, além disso, fique demonstrado efetivo prejuízo à ampla defesa." (Acórdão 854/2016-TCU-Plenário, Boletim de Jurisprudência TCU 122/2016) 
 
"O longo decurso de tempo para instauração da tomada de contas especial não é, por si só, razão suficiente para levar à presunção de prejuízo à ampla defesa e, por consequência, a se considerarem iliquidáveis as contas. Eventual impedimento à plenitude do exercício de defesa, ou mesmo dificuldade na sua realização, deve ser provado, cabendo à parte o ônus dessa evidenciação."  (Acórdão 9570/2015-TCU-Segunda Câmara) 
	Ainda sobre o assunto, o MP de Contas considera surpreendente que, mesmo sabedor do alegado "erro administrativo" (peça 8) de retirada total dos recursos da conta específica em janeiro/2004 e do depósito da mesma quantia dez meses depois na conta específica (novembro/2004) , o sr. Rolph Eber Casale não procurou acompanhar a tramitação de seu processo perante o ministério, a fim de verificar o desfecho de sua prestação de contas e de sanar, tempestivamente, as pendências porventura identificadas, conduta esta que se pode e deve esperar de um gestor público médio e diligente. 
III
	Ante o exposto, o Ministério Público de Contas manifesta-se no sentido de o Tribunal conhecer do recurso de reconsideração interposto pelo sr. Rolph Eber Casale (peça 24) , ex-prefeito de Belém de Maria/PE, e, no mérito, negar-lhe provimento, mantendo-se, em seus exatos termos, o Acórdão 1626/2017-TCU-Segunda Câmara (peça 14) .
É o Relatório.

8.1. Manoel Alves de Oliveira e outros, representando Rolph Eber Casale.

Procurador Júlio Marcelo de Oliveira.

RECURSO DE RECONSIDERAÇÃO EM TOMADA DE CONTAS ESPECIAL. CONHECIMENTO. RAZÕES RECURSAIS REJEITADAS. PROVIMENTO NEGADO. MANTIDOS OS TERMOS DO ACÓRDÃO RECORRIDO. CIÊNCIA. ARQUIVAMENTO.

TOMADA DE CONTAS ESPECIAL (TCE)

Secretaria de Recursos (Serur); Secretaria do TCU no Estado de Pernambuco (SEC-PE).

Conforme consignado no Relatório precedente, este Recurso de Reconsideração foi interposto por Rolph Eber Casale, ex-prefeito municipal de Belém de Maria/PE (gestão 2001-2004) , contra o Acórdão 1626/2017-TCU-Segunda Câmara que, em sede de Tomada de Contas Especial, julgou irregulares suas contas imputando-lhe o débito apurado nos autos em razão de irregularidades na aplicação dos recursos oriundos do Convênio 184/2003, celebrado com o Ministério do Esporte (vigência de 23/12/2003 a 30/6/2004) para a implantação de dois núcleos do projeto "Esporte e Lazer da Cidade", que contou com aporte de R$ 78.887,00, sendo R$ 62.087,00 à conta do concedente e R$ 16.800,00 a título de contrapartida municipal.
2.	Preliminarmente, cabe conhecer do recurso por estarem preenchidos os requisitos de admissibilidade previstos nos artigos 32, I, e 33 da Lei Orgânica do Tribunal de Contas da União.
3.	A fim de melhor avaliar os argumentos recursais quanto ao mérito, reproduzo, a seguir, com alguns grifos adicionados, os principais fundamentos do voto condutor do Acórdão 1626/2017-TCU-Segunda Câmara:
"13.	 De fato, a documentação comprobatória da implementação do projeto no aludido município, por meio de despesas com a aquisição de materiais e o pagamento de coordenador, professores e monitores (Peça 1, p. 188/222) , até consta dos autos, mas o responsável não justificou por que esses dispêndios teriam ocorrido fora do período de vigência do ajuste e com recursos alheios à conta bancária específica, uma vez que a referida reversão dos recursos teria ocorrido somente em 9/11/2004.
14.	 Por conseguinte, conquanto a referida documentação até indique que alimentos e equipamentos para o desenvolvimento do referido projeto tenham sido adquiridos pela prefeitura e que, supostamente, as metas pactuadas teriam sido atingidas, não se constata nos autos o necessário nexo causal entre essas despesas incorridas no ajuste e os recursos federais repassados, impedindo, assim, que reste comprovada a boa e regular aplicação dos recursos federais, até porque eles podem ter sido desviados, tendo sido promovidas as referidas aquisições com o aporte de recursos municipais ou de outras fontes. 
15.	 Não fosse o bastante, constata-se nos autos - inclusive sem a oposição pelo responsável - que os dispêndios com as aludidas aquisições ocorreram cerca de 5 a 6 meses após o término de vigência do Convenio 184/2003, sem o devido lastro nos recursos da conta corrente específica, já que eles teriam supostamente migrado para um outra conta bancária da prefeitura e retornado somente em novembro de 2004, após a realização das referidas despesas.
16.	 Por essa linha, devem ser rejeitadas as alegações de defesa apresentadas pelo Sr. Rolf Casale, com o consequente julgamento pela irregularidade de suas contas, visto que a comprovação da boa e regular aplicação de recursos federais depende, fundamentalmente, do aludido nexo causal (ausente no presente caso concreto) ; salientando, nesse ponto, que a indevida transferência dos valores federais entre as duas contas bancárias, para além de obstar o estabelecimento desse nexo causal, também gerou a presunção legal de dano ao erário pela execução do empreendimento com recursos de outras fontes, promovendo-se o desvio dos recursos federais aportados ao ajuste.
16.	 Não se deve falar, pois, em mera falha formal na irregular movimentação financeira perpetrada pelo responsável, que, aliás, estava expressamente vedada nas Cláusulas 6ª e 7ª do convênio (Peça 1, p. 140-150) , devendo lhe ser imputado, então, o débito apurado nestes autos."
4.	Em suas razões recursais, o Sr. Rolph Eber Casale alegou que: a) decurso do prazo superior a 10 anos para instauração da TCE, em desacordo com a Instrução Normativa TCU 56/2007; b) afetação da segurança jurídica, diante da sua impossibilidade de ter acesso a informações imprescindíveis à sua defesa, vez que desligado das funções de prefeito desde 2004; c) prejuízo à ampla defesa em razão do longo transcurso de tempo entre a ocorrência do fato gerador e sua primeira notificação válida; d) prescrição da pretensão punitiva e da ação de ressarcimento por parte do Tribunal; e) existência de documentação suficiente a comprovar a execução da avença, a iniciar pelo relatório de execução do convênio, assinado por servidor da Prefeitura, revestido de presunção de veracidade; f) parecer do Ministério do Esporte aprovando a execução do programa sob o aspecto técnico, demonstrando que a realização foi devidamente cumprida, além de diversas fotografias e documentos fiscais juntados à prestação de contas; g) o débito indevido na conta de convênio foi um "erro administrativo", corrigido com a devolução assim que foi identificado, ocasião em que foram realizados os pagamento das despesas relativas ao objeto da avença; h) as falhas identificadas não são capazes de configurar a existência de improbidade administrativa ou dolo; e i) a devolução de recursos seria enriquecimento ilícito da União.
5.	Sobre a segurança jurídica e o prazo para instauração da TCE, esclareço que o § 4º do art. 5º da IN/TCU 56/2007, revogada pela IN/TCU 71/2012, faz menção a uma possibilidade de não instauração da TCE, sem afastar decisão em contrário, a juízo do Tribunal. No presente caso, portanto, não há razão para se pretender impugnar a instauração da TCE em questão. 
6.	Observo, também, que o recorrente não trouxe ao processo demonstração efetiva de algum prejuízo à sua ampla defesa, de modo que não há motivo para se afastar o entendimento do relator a quo que, no voto condutor do julgado recorrido, consignou que "o longo prazo entre a ocorrência das falhas e a notificação do responsável, pela autoridade administrativa competente, não se constitui como presunção legal absoluta de prejuízo à ampla defesa e ao contraditório, notadamente quando se observa que se mostraram frustradas as tentativas anteriores para a aludida notificação, devendo o referido prejuízo ficar devidamente comprovado nos autos, o que não ocorreu, todavia, no presente feito (v. g.: Acórdãos 10797/2016, 10452/2016 e 4372/2016, da 2ª Câmara, e Acórdão 1997/2016-TCU-Plenário) . 
7.	A própria Serur, no item 3.25 de sua instrução de peça 44, embora reconhecendo o "longo lapso temporal de mais de 11 anos para o julgamento das contas do Ministério do Esporte por esta Corte", concluiu não ter sido demonstrado o alegado prejuízo para a defesa, uma vez que "o recorrente não juntou aos autos qualquer tentativa de requerimento de tais documentos à Prefeitura, ainda que frustrada, hipótese esta que configuraria, teoricamente, o prejuízo à defesa".
8.	Quanto à questão da prescrição da pretensão reparatória, lembro que o ressarcimento ao Erário é imprescritível, nos termos do art. 37, § 5º, da Constituição, da Súmula TCU 282 e da reiterada jurisprudência do Supremo Tribunal Federal (MS 26210/DF, Rel. Min. Ricardo Lewandowski, dentre outros) . Já em relação à prescrição da pretensão punitiva, esta matéria teve a jurisprudência uniformizada por esta Corte, por meio do Acórdão 1441/2016-TCU-Plenário, de sorte que o julgado recorrido já reconheceu a impossibilidade de aplicação da multa no presente caso.
9.	No que diz respeito à suficiência da documentação probatória, não veio ao processo nesta fase recursal qualquer documento complementar capaz de afastar o juízo exarado no julgado recorrido. Assim, a despeito dos documentos fiscais juntados à prestação de contas, ratifico a fundamentação apresentada pelo relator a quo que no voto condutor do Acórdão 1626/2017-TCU-Segunda Câmara atestou que "a documentação comprobatória da implementação do projeto no aludido município, por meio de despesas com a aquisição de materiais e o pagamento de coordenador, professores e monitores (Peça 1, p. 188/222) , até consta dos autos, mas o responsável não justificou por que esses dispêndios teriam ocorrido fora do período de vigência do ajuste e com recursos alheios à conta bancária específica, uma vez que a referida reversão dos recursos teria ocorrido somente em 9/11/2004". Em seguida, adequadamente registrou que "conquanto a referida documentação até indique que alimentos e equipamentos para o desenvolvimento do referido projeto tenham sido adquiridos pela prefeitura e que, supostamente, as metas pactuadas teriam sido atingidas, não se constata nos autos o necessário nexo causal entre essas despesas incorridas no ajuste e os recursos federais repassados, impedindo, assim, que reste comprovada a boa e regular aplicação dos recursos federais".
10.	Quanto ao relatório de execução do convênio, assinado por servidor da Prefeitura, de fato este goza de presunção de veracidade, mas apenas relativa. Assim, ante as irregularidades identificadas e apontadas nos autos, referido relatório não se mostrou apto a alterar o juízo formulado pelo julgado recorrido.
11.	De modo semelhante, o parecer do Ministério do Esporte, aprovando a execução do programa sob o aspecto técnico, também não se prestou a atestar a regularidade da aplicação dos recursos federais repassados. Veja-se que o MP/TCU registrou que "o Parecer Técnico de Prestação de Contas 9/2007, segundo o qual, sob o enfoque técnico, o objeto do convênio foi executado em sua totalidade" (peça 1, pp. 173/4) , perde relevância, porque não foi precedido de vistoria in loco, vale dizer, foi exarado apenas com base na prestação de contas apresentada pelo responsável". 
12.	Também, concordo com o Parquet quando afirma que as fotografias constantes da peça 1, p. 310-317, não são suficientes para comprovar que os recursos do convênio tenham sido aplicados corretamente e dentro do seu prazo de vigência. A meu ver, são coerentes os argumentos do MP/TCU a seguir transcritos:
"As fotografias anexas ao Relatório para Monitoramento de Execução, embora retratem, de forma genérica, crianças em atividades físicas e esportivas diversas (v.g., vôlei, passeio ciclístico, recreação) , algumas delas trajando camisetas com a identificação do Ministério do Esporte, não fazem prova de sua efetiva vinculação ao projeto "Esporte e Lazer", nem do exercício em que foram tiradas, haja vista a inscrição manual dos meses em que teriam sido feitas (ex: "fevereiro-2004") . O mesmo raciocínio se aplica às fotos envolvendo os adultos, as quais também não comprovam sua vinculação ao objeto pactuado no convênio ora em exame (peça 1, pp. 310/7) ."
13.	Sobre o alegado "erro administrativo" que teria sido a causa do débito integral do valor do convênio, efetuado na conta específica quatro dias após o crédito das ordens bancárias (peça 1, p. 292-302) , cabe esclarecer que, mesmo considerando a restituição do valor cinco meses após o fim da vigência do convênio, e ainda que se tenha demonstrado a realização posterior de todos os pagamentos relativos ao convênio, houve o rompimento absoluto do nexo causal, independentemente se tal fato decorreu de um erro administrativo. Corrobora com esse entendimento, com agravante, o Ministério Público junto ao Tribunal, senão vejamos:
"No caso concreto, não há comprovação de que os recursos foram para outra conta da municipalidade, vale dizer, não se conhece a real destinação dos recursos no período entre os débitos autorizados e o depósito feito posteriormente, ou seja, entre 9/1/2004 e 9/11/2004 (peça 1, pp. 292 e 302) . Não se tem, portanto, como reconhecer que os recursos depositados na conta específica em 9/11/2004 foram originários dos débitos autorizados em 9/1/2004. Sem esse liame, o nexo causal está inevitavelmente rompido.
A esse respeito, agrava a situação o fato de, em suas razões de defesa (peça 8) , o sr. Rolph ter admitido que, "por conta de erro administrativo, foi efetuado débito na conta do convênio para pagamento de outras despesas do município" (grifou-se) , as quais também não foram provadas.
Somente para argumentar, se os recursos do Convênio 184/2003 tiverem, como se alega, realmente sido utilizados para pagamento de outras despesas da municipalidade, como admitir, neste recurso de reconsideração, a existência de nexo causal? (grifos acrescentados) 
Ante o ônus da prova invertido, que rege a gestão de recursos públicos (art. 70 da CF/1988) , é do ex-prefeito Rolph a obrigação de comprovar o real paradeiro dos recursos públicos no período entre os débitos autorizados da conta específica e a data do depósito feito dez meses depois, assim como a origem dos recursos que deram lastro ao depósito, de modo que seja possível rastrear o emprego dos recursos federais durante todo o tempo em que estiveram ausentes da conta especificamente aberta para a gestão dos recursos conveniados."
14.	Importa destacar que, assim como afirmou o relator a quo, no voto condutor do Acórdão 1626/2017-TCU-Segunda Câmara, "Não se deve falar, pois, em mera falha formal na irregular movimentação financeira perpetrada pelo responsável, que, aliás, estava expressamente vedada nas Cláusulas 6ª e 7ª do convênio (Peça 1, p. 140-150) , devendo lhe ser imputado, então, o débito apurado nestes autos". Não há, portanto, que se falar em enriquecimento ilícito, uma vez que, independentemente de dolo ou má-fé, o débito restou caracterizado. A esse respeito, reproduzo pertinente trecho do Parecer do Ministério Público junto ao Tribunal:
"É cediço que "os pagamentos efetuados mediante transferência ou débito autorizado, em que não seja possível a identificação do beneficiário, não comprovam a boa e regular aplicação dos recursos transferidos pela União mediante convênio" (Acórdão 8955/2017-TCU-Segunda Câmara) .
Isso porque a movimentação dos recursos em conta corrente específica, com transferências nominalmente identificadas, é requisito essencial à comprovação do nexo de causalidade da execução financeira do convênio (Acórdão 2464/2013-TCU-Plenário) e, nestes autos, não há prova bastante que permita, ainda que indiretamente, demonstrar que o destino dos recursos debitados da conta específica em 9/1/2004 foi realmente aquele previsto no ajuste firmado. 
Nesse sentido, quem pode garantir que, no caso ora em análise, os recursos federais não foram, por exemplo, desviados e que os recursos depositados em novembro/2004 tinham outra fonte?
Sobre o assunto, esta Casa já deliberou no sentido de que a restituição dos recursos do convênio pelo município, quando este não auferiu vantagem da irregularidade cometida, não elide o débito imputado ao gestor público pelo TCU, tendo em vista a possibilidade, em situações da espécie, de o ente federado ajuizar ação de repetição de indébito em face da União para obter a devolução dos valores (Acórdão 1651/2017-TCU-Plenário) ." (grifos acrescidos) 
15.	Dessa sorte, permanecem sem justificativa as irregularidades que ensejaram a condenação ora recorrida e que, em essência, consistem em:
a) comprovada utilização dos recursos federais repassados após a vigência do Convênio 184/2003 e com recursos alheios à conta bancária específica;
b) ausência de nexo causal entre essas despesas incorridas no ajuste e os recursos federais repassados, impedindo, assim, que reste comprovada a boa e regular aplicação dos recursos federais.
16.	Por derradeiro, peço vênias para dissentir do entendimento da Serur, que resultou em sua proposta de julgamento pela irregularidade das contas, mas sem a imputação de débito, especialmente porque não creio que seja possível, ante as provas dos autos, acolher a hipótese de "que os eventos de esporte e lazer para jovens e adultos tenham se realizado nas datas indicadas pelo recorrente, com os pagamentos sendo efetuados posteriormente". Afinal, o próprio recorrente admitiu à peça 8, p. 6, que, "por conta de erro administrativo, foi efetuado débito na conta do convênio para pagamento de outras despesas do município" (grifou-se) .
17.	Assim, entendo que houve rompimento absoluto do nexo causal, o qual, neste caso concreto, não se equipara à situação fática que resultou no Acórdão 5423/2017-TCU-Segunda Câmara. Naquele julgado, "percuciente análise do Auditor instrutor possibilitou, com razoável certeza, identificar o nexo causal entre os recursos transferidos e os dispêndios do projeto por meio de criteriosa conciliação entre as datas dos saques e os comprovantes de despesas trazidos pela recorrente".
18.	De modo distinto, no presente caso, além de não podermos afirmar com segurança qual a efetiva fonte dos recursos utilizados na realização do objeto do convênio, tem-se que tais recursos foram empregados fora do prazo de vigência do ajuste. Nem mesmo se descarta, neste caso, a possibilidade de que os recursos federais repassados tenham sido desviados para fins escusos enquanto as despesas do convênio estivessem recebendo aporte financeiro municipais ou de outras fontes. Logo, nesta análise não vejo como firmar, nem mesmo excepcionalmente, o nexo causal indireto.
	Isso posto, uma vez que não vieram aos autos elementos capazes de desconstituir as irregularidades imputadas ao recorrente, renovo as vênias por dissentir da proposta da Serur, acolho e incorporo às minhas razões de decidir os fundamentos da análise do Ministério Público junto ao Tribunal e VOTO pela adoção da deliberação que submeto ao escrutínio deste Colegiado.
TCU, Sala das Sessões Ministro Luciano Brandão Alves de Souza, em 29 de janeiro de 2019.
AROLDO CEDRAZ 
Relator